【裁判字號】    91,家上,372
【裁判日期】    920722
【裁判案由】    否認子女
【裁判全文】
臺灣高等法院民事判決                            九十一年度家上字第三七二號
    上  訴  人  甲  ○
    訴訟代理人  吳西源律師
    被 上 訴人  乙○○
    兼  法  定
    代  理  人  丙○○
右當事人間請求否認子女事件，上訴人對於中華民國九十一年十月二十一日臺灣士林
地方法院九十年度親字第七六號第一審判決提起上訴，本院判決如左：
    主      文
原判決廢棄。
確認被上訴人丙○○所生之子被上訴人乙○○與上訴人間之父子關係不存在。
第一、二審訴訟費用由被上訴人負擔。
    事實及理由
甲、程序方面：
    本件被上訴人經合法通知，未於言詞辯論期日到場，核無民事訴訟法第三百八十
    六條各款所列情形，爰依上訴人之聲請，由其對被上訴人一造辯論而為判決。
乙、實體方面：
一、本件上訴人主張：上訴人與被上訴人丙○○原於民國八十三年六月二十八日結婚
    ，婚後兩人感情不睦，八十五年九月間分居，嗣八十九年七月三十一日上訴人與
    丙○○協議離婚。在婚姻關係存續期間，丙○○刻意隱瞞上訴人，於○○○年○
    月○○○日在雲林縣私自生下被上訴人乙○○，當時上訴人根本不知丙○○私生
    乙○○之事實，乙○○實際上並非受胎自上訴人，故於兩造離婚登記申請書及離
    婚協議書上均未記載二人已有子女，亦未約定子女之生活扶養及教育費用之分擔
    。嗣後九十年七、八月間，訴外人即上訴人之父丁○繳交健保費用時，始獲知丙
    ○○將上訴人登載為乙○○之父，上訴人始知上情，因依民法第一千零六十三條
    第一項之規定，推定乙○○係上訴人與丙○○於婚姻關係存續中所生之子，惟乙
    ○○實非上訴人與丙○○所生，爰依法提起否認子女之訴，求為確認乙○○非上
    訴人與丙○○所生之子。上開請求，原審判決駁回上訴人之訴，上訴人不服，提
    起上訴，並上訴聲明（一）原判決廢棄。（二）確認被上訴人丙○○所生之子被上訴人乙
    ○○與上訴人間之父子關係不存在。
二、被上訴人方面，經合法通知，未於言詞辯論期日到場，亦未提出書狀為任何聲明
    或陳述。
三、查本件上訴人主張其與被上訴人丙○○於八十三年六月二十八日結婚，八十九年
    七月三十一日離婚，丙○○於○○○年○月○○○日生下被上訴人乙○○之事實
    ，業據其提出離婚登記申請書、離婚協議書各一件、
    卷第七─十一頁），並為被上訴人丙○○於原審所不爭，堪信為真實。至上訴人
    主張被上訴人乙○○為被上訴人丙○○與他人所生，其於九十年七、八月間始知
    被上訴人乙○○出生乙節，則為被上訴人丙○○所否認，並於原審辯稱：被上訴
    人乙○○於八十九年十月間辦理 
    訴人當時已知悉被上訴人乙○○之出生；又上訴人曾向台灣士林地方法院檢察署
    告訴被上訴人丙○○通姦（九十一年度偵字第五七一五號），嗣後撤回告訴，上
    訴人於該案中並未提及被上訴人乙○○為其私通所生之事等語。則本件爭執要旨
    乃在於（一）上訴人於原審提起本件訴訟時是否已逾一年之除斥期間？（二）被上訴人乙
    ○○是否為上訴人與被上訴人丙○○所生之子？茲分述：
    （一）上訴人提起本件訴訟未逾一年之除斥期間：
      1.按「妻之受胎，係在婚姻關係中存續中者，推定其所生子女為婚生子女。前
        項推定，如夫妻之一方能證明妻非自夫受胎者，得提起否認之訴。但應於知
        悉子女出生之日起，一年內為之」，此為民法第一千零六十三條之規定。又
        夫妻離婚，對未成年子女其權利義務之行使負擔，通常均有所約定，上訴人
        主張於兩造八十九年七月三十一日協議離婚時，不知被上訴人丙○○已於○
        ○○年○月○○日有私通生子乙○○，此由離婚協議書及離婚登記申請書
        （見原審卷第八、九頁）上均未記載任何有關子女監護權或扶養費約定事宜
        可考。可見其主張當時丙○○並未告知其有生子乙○○之事實，尚非無稽。
      2.原審依職權向外交部領事事務局、美國貿易文化辦事處函查被上訴人乙○○
        申辦
        乙○○申辦
        傳同意書一紙予外交部領事事務局，其上載明：「ＴＯ：00000000
        00000領務局，旨至領務局本人同意兒子乙○○辦理出國
        甲○Ｚ000000000，Ｍ00000000，中華民國八十九年十月
        六日」，此有外交部領事事務局九十一年九月十三日領一字第○九一五二三
        六六三七○號函送之申請文件及同意書影本附卷可稽（見原審卷第一二二頁
        ）。又以上訴人名義於八十九年十月二十四日簽具同意書，同意被上訴人乙
        ○○辦理英國簽證，亦有美國貿易文化辦事處九十一年八月一日函送之同意
        書影本一紙在卷足憑（見同前卷第八七頁），上訴人雖曾表示上開同意書上
        之字跡與其筆跡相似，但堅稱曾簽署同意書，其上簽名應屬偽造云云。按「
        私文書經本人或其代理人簽名、蓋章或按指印或有法院或公證人之認證者，
        推定為真正。當事人就其本人之簽名、蓋章或按指印為不知或不記憶之陳述
        者，應否推定為真正，由法院審酌情形斷定之」，民事訴訟法第三百五十八
        條定有明文，上開同意書因均係電傳影本而無原本可資比對，無法送鑑定機
        關鑑定，被上訴人丙○○既未陳明其洽辦同意書傳真之經過，又不到庭無從
        命其當庭書寫字跡以供比對「甲○」二字是否為其所偽造（按上訴人已否認
        其出具同意書，並認被上訴人丙○○曾為其配偶，摘取其簽名文件，模仿其
        筆跡至有可能），丙○○又無法證明上開同意書確為上訴人所制作，則尚不
        能認定上訴人於八十九年十月六日已知悉乙○○已出生之事實。
      3.前開同意書之制作日期係在上訴人與被上訴人丙○○離婚之後，兩人既已離
        婚衡情在未約定監護權如何行使之下，上訴人不可能無條件為乙○○出具同
        意書，同意其遠居英國。
      4.查證人丁○於原審證稱：「我於九十年七、八月去工會繳健保費時，承辦人
        問我為何孫子退保，我才得知被告（指丙○○）有一個兒子，我回家問原告
        （指上訴人），原告表示他不知情。」、「原告跟我說他們要去戶政機關辦
        更正登記，但
        出告訴」「是要去辦孩子父親的名義更正。」「我回家問原告，原告表示他
        不知情」（見原審卷一三五─一三六頁），丁○係上訴人之父，對本件事實
        之經過最為了解，且其所述情節與經驗法則並無不符，其證言應可採信。
      5.綜上，上訴人於九十年七、八月間始知悉被上訴人乙○○非其親生子，其於
        同年十一月八日提起本件訴訟，並未逾一年除斥期間。
    （二）被上訴人乙○○非上訴人與被上訴人丙○○所生之子：
      1.查兩造於八十九年七月三十一日離婚時，於協議離婚書及離婚登記申請書皆
        未記載有婚生子乙○○，若乙○○為上訴人所生，豈有於離婚時，未約定其
        權利義務之行使負擔之所屬等事項？且被上訴人丙○○亦未要求上訴人給付
        乙○○生活扶養費，顯違常情。被上訴人抗辯上訴人於九十一年對被上訴人
        丙○○提起通姦之告訴時，未提及被上訴人乙○○為私生子之事，益見上訴
        人於離婚時及八十九年十月六日，均不知有被上訴人乙○○之存在，自不能
        以其告訴狀未提及乙○○為非婚生子即推定其早已知悉或承認婚生子存在之
        事實。
      2.上訴人於原審起訴前，曾與丙○○一起至台北市中山戶政事務所準備辦理更
        正乙○○生父非上訴人，但戶政員告知必須起訴經法院判決才可變更，上訴
        人不得已起訴，此有證人丁○於原審證言可憑（見原審卷一三六頁）。若乙
        ○○為上訴人之親生子，為何丙○○與上訴人至戶政事務所企圖申請更正乙
        ○○之生父？
      3.被上訴人丙○○與上訴人於八十九年七月三十一日離婚後，曾據丙○○告訴
        上訴人訴訟代理人吳西源律師稱乙○○非上訴人所生（見本院卷第一八四頁
        言詞辯論筆錄），以乙○○之最佳利益，自應認祖歸宗，但上訴人於起訴後
        ，丙○○卻要求上訴人先給新台幣三百萬元才願去作ＤＮＡ鑑定，此有證人
        丁○於原審證稱：「被告丙○○打電話給我，要我給他三百萬元，他才去辦
        血緣鑑定」（見原審卷第一三六頁），顯然被上訴人故意不作ＤＮＡ鑑定，
        其有隱情，昭然若揭。丙○○在原審一再陳明拒絕作ＤＮＡ血緣鑑定，顯見
        其心虛。
      4.證人林泰焜於原審九十一年十月七日證稱上訴人與丙○○早已分居，八十八
        年九月一日至九十年五月上訴人一人租屋住英國，並有英國財政年度地方稅
        繳納通知書附卷可稽（見本院卷第一二七─一三二頁），顯見上訴人與丙○
        ○長期未同居。
      5.上訴人前往三軍總醫院接受前列腺超音波及陰囊睪丸超音波檢查，證明上訴
        人無精蟲症，無生育能力，有該醫院之診斷證明書可稽（本院卷第七二、一
        ○四頁），益證乙○○並非上訴人所生，上開診斷證明書檢驗，雖為最近才
        檢驗，但上訴人與被上訴人於婚姻關係間，並無採避孕措施，經上開醫院進
        一步檢查，證明上訴人無精蟲症並非暫時現象，足證乙○○並非上訴人所生
        。上訴人○○年○月○日生，現年三十二歲，尚屬年輕，既罹無精症，則數
        年前無法生育，當可推定。參以丙○○離婚不久即與訴外人戊○○結婚，有
        無稽。
      6.末按「認領子女之訴，關係生父之血統及非婚生子女之身分，與社會公益有
        關，法院得斟酌當事人所未提出之事實，為民事訴訟法第五百九十五條第一
        項所明定，足見此認領子女訴訟法院為審判時，不以當事人所提出之訴訟資
        料為限（最高法院五十三年台上字第一五九五號判例意旨參照）。又依同法
        第二百八十八條規定，法院不能依當事人聲明之證據而得心證，或因其他情
        形認為必要時，得依職權調查証據；故爾，為真實血緣之發現，法院自應依
        職權為相當之調查，不能因一方當事人之不配合檢驗，而使他方當事人受不
        利益之判決，否則即與上開規定不符。．．．倘此親子血緣鑑定之勘驗方法
        之勘驗方法，對親子關係之判定有其科學之依據及可信度，自屬上訴人重要
        且正當之證據方法。然為此親子血緣鑑定，必須被上訴人參與始可辦理，如
        需被上訴人之血液等，亦即勘驗之標的物存在於被上訴人本身，而被上訴人
        拒絕提出時，雖法院不得強令為之，惟依民事訴訟法第三百六十七條準用同
        法第三百四十三條、第三百四十五條第一項規定，法院得以裁定命被上訴人
        提出該應受勘驗之標的物，被上訴人若無正當理由不從提出之命者，法院得
        審酌情形認他造即上訴人關於該勘驗標的物之主張或依該勘驗標的物應證之
        事實為真實，即受訴法院得依此對該阻撓勘驗之當事人課以不利益。．．
        ．」（參見最高法院九十一年度台上字第二三六六號判決意旨），本件否認
          子女之訴與上開認領子女之訴，同屬關係生父與子女之身分，與社會公益
          有關，被上訴人乙○○血液ＤＮＡ之鑑定需被上訴人之配合參與，始可完
          成，被上訴人丙○○於原審聲明拒絕依法院命令帶領被上訴人乙○○前往
          醫院做ＤＮＡ血緣關係之鑑定（見原審卷第五十九頁筆錄），其拒至醫院
          抽血並提供血液作為檢驗，此項行為應屬「勘驗」，被上訴人有義務提供
          勘驗物，以期發現真實，被上訴人既拒絕作ＤＮＡ親子血緣關係鑑定，揆
          諸前揭判決意旨，應可採為不利被上訴人之佐證。
四、綜上所述，本件上訴人依民事訴訟法第五百八十九條及第五百八十九條之一提起
    本件訴訟，請求確認被上訴人丙○○所生之子被上訴人乙○○與上訴人間之父子
    關係不存在，尚非無據，應予准許，原審未予詳察，遽予判決上訴人敗訴，非無
    可議，上訴論旨，執以前詞，指摘原判決不當，聲明廢棄改判，為有理由。應由
    本院將原判決廢棄改判如主文第二項所示。
丙、據上論結，本件上訴為有理由，依民事訴訟法第四百五十條、第七十八條、第四
    百六十三條、第三百八十五條第一項前段，判決如主文。
中    華    民    國    九十二    年       七       月    二  十  二    日
                              民事第八庭
                                  審判長法  官  鄭  三  源
                                        法  官  王  淇  梓
                                        法  官  郭  松  濤
右正本係照原本作成。
如不服本判決，應於收受送達後二十日內向本院提出上訴書狀，其未表明上訴理由者
，應於提出上訴後二十日內向本院補提理由書狀（均須按他造當事人之人數附繕本）
上訴時應提出委任律師或具有律師資格之人之委任狀；委任有律師資格者，另應附具
律師資格證書及釋明委任人與受任人有民事訴訟法第四百六十六條之一第一項但書或
第二項（詳附註）所定關係之釋明文書影本。
中    華    民    國    九十二    年       七       月    二  十  三    日
                                        書記官  方  素  珍
附註：
民事訴訟法第四百六十六條之一（第一項、第二項）：
對於第二審判決上訴，上訴人應委任律師為訴訟代理人。但上訴人或其他法定代理人
具有律師資格者，不在此限。
上訴人之配偶、三親等內之血親、二親等內之姻親，或上訴人為法人、中央或地方機
關時，其所屬專任人員具有律師資格並經法院認為適當者，亦得為第三審訴訟代理人
。

??

??

??

??




5




司法院資訊處製作；財團法人民間司法改革基金會備份。
